【裁判字號】    98,上,699
【裁判日期】    981208
【裁判案由】    租佃爭議
【裁判全文】
臺灣高等法院民事判決                   98年度上字第699號
上  訴  人  甲○
被  上訴人  乙○○
訴訟代理人  林維堯律師
上列當事人間請求租佃爭議事件，上訴人對於中華民國98年4月
30日臺灣板橋地方法院97年度訴字第2498號第一審判決提起上訴
，本院於98年11月17日言詞辯論終結，判決如下：
    主  文
上訴駁回。
第二審訴訟費用由上訴人負擔。
    事實及理由
一、查上訴人與李宴仁、李鎮源、李賢明、李富吉、李賢德前以
    林國之繼承人積欠臺北縣五股鄉○○段羅古小段20-2地號土
    地（下稱系爭土地）自民國(下同)56年上期起至59年止之租
    金未給付，欠租達2年以上之總額，系爭租佃關係業經合法
    終止、被上訴人未自任耕作，違法使用系爭土地興建建物為
    由，訴請確認渠等與被上訴人間就系爭土地之耕地三七五租
    賃關係不存在，並請求被上訴人應將系爭土地上之木屋拆除
    ，將土地返還予上訴人，經原審法院以95年度訴字第375號
    駁回其訴後，上訴人及李賢德雖提起上訴，但上訴理由就被
    上訴人是否積欠租金乙節，未再主張，本院亦以96年度上字
    第677號、最高法院以97年度台上字第1349號民事判決駁回
    上訴人及李賢德之上訴，並經確定（下稱前案訴訟）之事實
    ，業經本院依職權調閱上開民事卷宗查證屬實。上訴人於本
    件則係以被上訴人自72年5月25日起迄今數十年未繳納租金
    ，經其催告後已終止系爭租賃契約為由，請求被上訴人應將
    系爭土地上之木屋拆除，並將土地返還予上訴人及其他共有
    人全體，二者訴訟標的之原因事實，並不相同，自無本件訴
    訟標的為確定判決之效力所及之情事。被上訴人雖以本院96
    年度上字第677號民事判決理由中有記載：「原告（即上訴
    人）雖又主張縱認林國對於系爭土地之耕地租賃關係存在，
    亦因林國之繼承人於56年至59年間欠租達2年以上，該耕地
    租賃關係業於60年間終止，並提出上開60年5月22日調解筆
    錄、調解成立證明書（原審卷(二)第73至75頁）為證，惟依該
    調解筆錄所載，李欉、李長成已放棄積欠租金請求權，而上
    開調解成立後之租金，被告否認其有欠租；上訴人於本院亦
    不再主張，復未為終止之意思表示，應認被告並無欠租情事
    。」等語，抗辯上開調解成立後之未付租金之事實，業經法
    院審究並判決確定等語。惟上訴人於前案係僅就林國之繼承
    人積欠56年上期起至59年止之租金之事實為主張，該判決理
    由中關於「上開調解成立後之租金」之判斷，是否有包括本
    件上訴人所主張之72年5月25日以後之租金，無法究明，即
    難遽認業經判決確定，是本件上訴人起訴之訴訟標的並非前
    案確定判決既判力效力所及，合先敘明。
二、上訴人主張：系爭土地原為李長成、李欉兄弟2人共有，應
    有部分各2分之1。嗣李長成將其應有部分贈與其子即伊應有
    部分4分之1、其孫李宴仁、李鎮源應有部分各8分之1。李欉
    於90年7月7日死亡，其應有部分由其子李富吉、李賢德、李
    賢明3人共同繼承，登記應有部分各6分之1。被上訴人之祖
    父林國生前就系爭土地有與李長成、李欉簽訂耕地三七五租
    約（下稱系爭租約）。林國於54年4月17日死亡，由被上訴
    人之父林勝、叔林阿喜、林惷良、姑林氏甜本人或其子女耕
    作。60年間，李長成、李欉以林阿喜為對造人，以承租人欠
    租達2年以上欲依法終止租約為由，向臺北縣五股鄉耕地租
    佃委員會申請調解，經該委員會調解後，林阿喜同意終止租
    約，將系爭土地歸還李長成及李欉。歸還後由李長成單獨自
    任耕作，後復遭被上訴人將系爭土地3分之1無權占有使用。
    嗣被上訴人單獨繼承林國之承耕權，並辦妥繼承登記。被上
    訴人於系爭土地上如原判決附圖（下稱附圖）所示編號
    20-2B（面積13平方公尺），編號20-2C（面積12平方公尺）
    土地上建築，堆放廢棄物，自72年5月25日至今數10年未繳
    納租金，迭經伊請求給付，均置若罔聞。又伊與李宴仁、李
    鎮源、李賢明、李富吉、李賢德前以林國之繼承人積欠系爭
    土地自56年上期起至59年止之租金未給付，欠租達2年以上
    之總額，系爭租佃關係業經合法終止、被上訴人未自任耕作
    ，違法使用系爭土地興建建物為由，訴請確認渠等與被上訴
    人間就系爭土地之耕地三七五租賃關係不存在，並請求被上
    訴人應將系爭土地上之木屋拆除，將土地返還予伊，經原審
    法院以95年度訴字第375號駁回其訴後，伊及李賢德雖提起
    上訴，但上訴理由就被上訴人是否積欠租金乙節，未再主張
    ，本院亦以96年度上字第677號、最高法院以97年度台上字
    第1349號民事判決駁回伊及李賢德之上訴，並經確定在案，
    是被上訴人就其未繳納租金乙節，於前案訴訟中已不爭執，
    伊亦以存證信函通知被上訴人終止租賃關係，兩造間之租賃
    關係既因終止而消滅，依民法第440條第1項及第767條前段
    之規定，被上訴人即應交還系爭土地。至李長成、李欉與被
    上訴人於72年5月25日簽訂之調解協定書僅係就系爭土地面
    積及使用位置之約定，內容僅為分管、分納課稅之合約，並
    無免除租金之約定。況被上訴人在前案訴訟判決確定後，已
    持該確定判決向五股鄉公所申請續租20-2地號土地全部、面
    積2,727平方公尺，足認被上訴人均有繳納租金之義務。爰
    依民法第767條前段及第821條之規定，求為命被上訴人應將
    坐落臺北縣五股鄉○○段羅古小段20-2地號土地上如附圖所
    示編號20-2B（面積13平方公尺）、編號20-2C（面積12平方
    公尺）之木屋拆除，並將如附圖所示編號20-2A（面積655
    平方公尺）、20-2B（面積13平方公尺）、20-2C（面積12平
    方公尺）之土地，返還予上訴人及共有人李宴仁、李鎮源、
    李富吉、李賢德、李賢明；及以供擔保為條件宣告假執行之
    判決。
三、被上訴人則以：李長成、李欉固曾與林阿喜在臺北縣五股鄉
    耕地租佃委員會調解成立同意終止租約，但該項終止不合法
    ，系爭耕地租約仍屬有效，並由伊單獨繼承。且上訴人在前
    訴訟係以伊未自任耕作及未繳納租金為起訴理由，但經原審
    法院以95年度訴字第375號判決駁回其訴後，上訴人在第二
    審時，即不再主張伊未繳納租金，並經本院以96年度上字第
    677號及最高法院97年度台上字第1349號民事判決確定，即
    有關伊未繳納租金之爭點，業經確定判決認定伊並無欠租情
    事，基於訴訟上之誠信原則，上訴人不得再為相反之主張。
    再李欉、李長成與伊於72年5月25日簽訂調解協定書（下稱
    系爭調解協定書），其中第2條約定伊分得699平方公尺土地
    ，李長成及李欉則分得其餘土地，各自分管其業、管理使用
    ，足見在調解協定書訂立後，雙方已合意，伊無繳納租金之
    義務。況伊原向李長成、李欉承租之耕地為系爭土地全部、
    面積2,727平方公尺，上訴人僅將680平方公尺土地交由伊耕
    作，在上訴人及其共有人交付其他土地給伊耕作前，伊自無
    給付租金義務，是上訴人以97年11月3日土城青雲郵局第566
    號存證信函終止租約，並不合法。又系爭租約係由上訴人及
    其他共有人繼受，僅由上訴人一人單獨以前開存證信函或起
    訴狀繕本送達為終止租約之意思表示，亦非合法。且上訴人
    終止租約之程序不合法。況伊係依據系爭租約及72年5月25
    日調解協定書占有系爭土地其中之680平方公尺，有合法之
    權源，非無權占有。至伊與五股鄉公所續租，乃係系爭租約
    為六年一租，六年期限屆至，經五股鄉公所通知，伊始去辦
    理等語置辯。
四、原審為上訴人全部敗訴之判決，上訴人提起上訴，聲明：(一)
    原判決廢棄。(二)被上訴人應將坐落臺北縣五股鄉○○段羅古
    小段20-2地號土地上如附圖所示編號20-2B（面積13平方公
    尺）、編20-2C（面積12平方公尺）之木屋拆除，並將附圖
    所示編號20-2A（面積655平方公尺）、20-2B（面積13平方
    公尺）、20-2C（面積12平方公尺）之土地，返還予上訴人
    及共有人李宴仁、李鎮源、李富吉、李賢德、李賢明。被上
    訴人則聲明：上訴駁回。
五、兩造對於：
    (一)系爭土地原為李長成、李欉共有，應有部分各2分之1。嗣
      李長成將其應有部分，於91年8月28日以贈與為原因，移
      轉登記予上訴人及李宴仁、李鎮源，應有部分分別為4分
      之1、8分之1及8分之1。另李欉於90年7月7日死亡，其應
      有部分由李富吉、李賢德、李賢明繼承，應有部分各為6
      分之1。
    (二)林國曾與李長成就系爭土地簽訂耕地三七五租約。
    (三)林國於54年4月17日死亡後，其繼承人有林陳市、被上訴
      人、林阿喜、林惷良、林鶴、林婦櫻、林富英、林陳寶猜
      ，其中林阿喜、林惷良、林鶴、林婦櫻、林富英、林陳寶
      猜於54年5月20日均同意放棄耕作權。林陳市亦因不能自
      任耕作而未承受耕作權。
    (四)系爭土地如附圖所示編號20-2B（面積13平方公尺）、20-
      2C（面積12平方公尺）部分土地上之2棟木造建物，均為
      被上訴人所有；被上訴人現仍占用系爭土地如附圖所示編
      號20-2A（面積655平方公尺）、20-2B、20-2C部分之土地
      。
    (五)李長成、李欉與被上訴人於72年5月25日簽訂調解協定書
      ，記載：「立協定書人業主李長成、李欉（以下稱甲方）
      、佃農林國之確定繼承人乙○○（以下稱乙方）、佃農陳
      鬨之土地承受人李長成（以下稱丙方）緣於民國59年12
      月27日甲方與佃農陳鬨間所訂業佃合約書，雙方發生糾
      紛涉訟乙案，今經五股鄉民眾服務站調解，雙方同意依照
      左列條件成立調解：一業佃雙方爭執有關五股鄉○○段羅
      古小段20地號出租耕地業佃間分配土地乙案，今雙方同意
      回復依照59年12月27日所訂合約書內容處理，即該地被徵
      收為疏洪道及其堤防用地，即逕為分割後之羅古小段20、
      20之1地號全部補償費，乙、丙方應得額，甲方同意交與
      乙、丙方收取之（乙、丙方應得補償金如附圖面積計算）
      。二未被徵收土地即逕為分割羅古小段20之2地號土地（
      即系爭土地），面積2727平方公尺之內，甲方取得1549平
      方公尺，乙方取得699平方公尺，丙方取得479平方公尺，
      其位置如附圖，未被徵收土地如能分割過戶時，雙方同意
      辦理分割過戶，如不能分割過戶時，按分配位置各分別取
      得其土地、分管其業，分納稅課，各自由管理使用，如乙
      、丙方出賣其土地時，甲方同意無條件齊全過戶文件，以
      利出售，其出售所需費用以及增值稅，由乙、丙方自行負
      擔，甲方確認乙、丙方應有分配額及其位置，決不藉任何
      事由否認之，而甲方自不得將乙、丙方分配取得之土地出
      賣、設押、或其他對於乙方有不利之行為，如有是事，願
      負法律上完全責任。....」等語。而被上訴人簽訂前揭調
      解協定書後，即未再給付租金予李長成、李欉或上訴人。
    (六)上訴人與李宴仁、李鎮源、李賢明、李富吉、李賢德前以
      林國之繼承人積欠系爭土地自56年上期起至59年止之租金
      未給付，欠租達2年以上之總額，系爭租佃關係業經合法
      終止、被上訴人未自任耕作，違法使用系爭土地興建建物
      為由，訴請確認渠等與被上訴人間就系爭土地之耕地三七
      五租賃關係不存在，並請求被上訴人應將系爭土地上之木
      屋拆除，將土地返還予上訴人，經原審法院以95年度訴字
      第375號駁回其訴後，上訴人及李賢德雖提起上訴，但上
      訴理由就被上訴人是否積欠租金乙節，未再主張，本院亦
      以96年度上字第677號、最高法院以97年度台上字第1349
      號民事判決駁回上訴人及李賢德之上訴，並經確定等情，
      均不爭執，並有前開民事判決、調解協定書及土地登記謄
      本等為證（原審卷第8至42、55至58、66至68頁），復經
      本院依職權調閱上開民事卷宗查核無訛，自堪信為真實。
六、上訴人主張被上訴人於系爭土地如附圖所示編號20-2B（面
    積13平方公尺），編號20-2C（面積12平方公尺）土地上建
    築，堆放廢棄物，自72年5月25日至今數10年未繳納租金，
    迭經請求給付，均置若罔聞，經伊以存證信函通知終止租賃
    關係，被上訴人應返還系爭土地予伊及其他共有人等語。被
    上訴人則辯稱依系爭協定書，伊已分得699平方公尺土地，
    約定各分管其業、管理使用，無繳納租金之義務，且李長成
    、李欉與被上訴人之租約，係由上訴人及其他共有人繼受，
    僅由上訴人一人為單獨終止租約之意思表示，亦非合法等語
    ，是本件應審酌者為：(一)李長成、李欉與被上訴人於72年5
    月25日簽訂調解協定書後，被上訴人是否仍有繳納租金之義
    務？(二)被上訴人依上開72年5月25日簽訂調解協定書，是否
    有占有系爭土地之正當權源？(三)上訴人催告被上訴人給付租
    金，並為終止租約之意思表示，是否有據？
七、李長成、李欉與被上訴人於72年5月25日簽訂調解協定書後
    ，被上訴人是否仍有繳納租金之義務？
    (一)查系爭土地原為李長成、李欉所共有，林國就系爭土地有
      與李長成簽訂耕地三七五租約乙節，為兩造所不爭執。而
      由李長成與林國簽訂上開耕地三七五租約以來，李欉對於
      李長成之出租行為無何異詞，且由上訴人於前案訴訟所提
      出60年7月10日李長成、李欉與林阿喜之租佃爭議調解成
      立證明書暨調解筆錄（原審前案訴訟卷(二)第73至74頁）可
      知，李長成、李欉曾於60年間，以承租人積欠系爭土地之
      租金達2年以上，向林國之繼承人林阿喜聲請調解，李欉
      於斯時亦未否認李長成與林國所訂租約之效力，並與李長
      成共同申請調解。李欉於72年間亦有與被上訴人訂立調解
      協定書時，亦肯認被上訴人之佃農身份，有系爭調解協定
      書可稽（原審卷第55-58頁），足見雖由李長成以其名義
      與林國就系爭土地全部簽訂耕地三七五租約，但係經過另
      一共有人李欉同意之合法管理行為，殆無疑義。又林國於
      54年4月17日死亡後，其繼承人有林陳市、被上訴人、林
      阿喜、林惷良、林鶴、林婦櫻、林富英、林陳寶猜，其中
      林阿喜、林惷良、林鶴、林婦櫻、林富英、林陳寶猜於54
      年5月20日均同意放棄耕作權。林陳市亦因不能自任耕作
      而未承受耕作權，為兩造所不爭執，有如前述，則系爭耕
      作權應由被上訴人單獨承受，亦堪認定。
    (二)再查李長成、李欉及被上訴人於72年5月25日有簽訂系爭
      調解協定書，依系爭調解協定書載稱：「立協定書人業主
      李長成、李欉（以下稱甲方）、佃農林國之確定繼承人乙
      ○○（以下稱乙方）、佃農陳鬨之土地承受人李長成（
      以下稱丙方）緣於民國59年12月27日甲方與佃農陳鬨、
      林阿喜間所訂業佃合約書，雙方發生糾紛涉訟乙案，今經
      五股鄉民眾服務站調解，雙方同意依照左列條件成立調解
      。一業佃雙方爭執有關五股鄉○○段羅古小段20地號出租
      耕地業佃間分配土地乙案，今雙方同意回復依照59年12月
      27日所訂合約書內容處理，即該地被徵收為疏洪道及其堤
      防用地，即逕為分割後之羅古小段20、20之1地號全部補
      償費，乙、丙方應得額，甲方同意交與乙、丙方收取之（
      乙、丙方應得補償金如附圖面積計算）。二未被徵收土地
      即逕為分割羅古小段20之2地號土地，面積2727平方公尺
      之內，甲方取得1549平方公尺，乙方取得699平方公尺，
      丙方取得479平方公尺，其位置如附圖，未被徵收土地如
      能分割過戶時，雙方同意辦理分割過戶，如不能分割過戶
      時，按分配位置各分別取得其土地、分管其業，分納稅課
      ，各自由管理使用，如乙、丙方出賣其土地時，甲方同意
      無條件齊全過戶文件，以利出售，其出售所需費用以及增
      值稅，由乙、丙方自行負擔，甲方確認乙、丙方應有分配
      額及其位置，決不藉任何事由否認之，而甲方自不得將乙
      、丙方分配取得之土地出賣、設押、或其他對於乙方有不
      利之行為，如有是事，願負法律上完全責任。....」等語
      ，因同段20及20-1地號土地被徵收為疏洪道及其堤防用地
      ，致地主與承租佃農間就土地之分配產生爭執，調解結果
      ，李長成、李欉同意就該經徵收部分之同段20及20-1地號
      土地，給付補償費予被上訴人，另未經徵收之系爭20-2地
      號土地部分，李長成、李欉同意將系爭土地分為3部分，
      由李長成、李欉及被上訴人分別取得、管理、使用。再由
      系爭調解協定書約定未被徵收之土地如能分割過戶時，雙
      方同意辦理分割過戶，如不能分割過戶時，按分配位置各
      分別取得其土地、分管其業，分納稅課，各自管理使用，
      如被上訴人出賣其土地時，李長成、李欉同意無條件齊全
      過戶文件，以利出售，出售所需費用以及增值稅，由被上
      訴人自行負擔以觀，李長成、李欉與被上訴人就系爭土地
      未經徵收部分之畫割3部分，並分別分配予李長成、李欉
      及被上訴人，顯有使受分配者終局取得該土地之處分、使
      用、收益權，而消滅系爭租賃關係之合意甚明。則被上訴
      人抗辯：其就分得部分，已無需繳納租金等語，堪予採信
      。
    (三)上訴人又主張系爭調解協定乃就系爭土地面積及使用位置
      約定，且預為約定如將來徵收或地主出售土地時，地主依
      法將應有部分1/3分配予佃農，並非在調解協定後，佃農
      即不用再支付租金，且從59年12月27日李長成、李欉與林
      阿嘉、陳鬨間業佃合約書內容之記載，更足以證明兩造
      所調解協定內容為分管、分納課稅合約，但無免除租金之
      約定等語，並提出業佃合約書（原審卷第29至32頁）為證
      。固無論59年12月27日業佃合約書是否為分管、分納課稅
      之約定，有無免除租金之記載，但系爭調解協定書明確約
      明，李長成、李欉與被上訴人就系爭土地未經徵收部分之
      分割3部分，並分別分配予李長成、李欉及被上訴人，日
      後分割、出售時亦須配合辦理過戶，顯有使受分配者終局
      取得該土地之處分、使用、收益權，並消滅系爭租賃關係
      ，非僅分配使用位置所可比擬，且若非已將土地分配予佃
      農即被上訴人，何以竟約定佃農有權出賣土地，且業主即
      上訴人應無條件配合辦理之理？上訴人主張被上訴人於72
      年5月25日簽訂系爭調解協定書後，被上訴人仍須繳納租
      金，尚無可取。
    (四)上訴人復主張依臺北縣八里鄉公所受理單獨申請租約變更
      、續約登記通知書，可知三七五租約一定要給付稻穀為租
      金，被上訴人於97年10月17日持法院判決書及確定證明書
      ，單獨向臺北縣五股鄉公所申請系爭土地租約續訂、變更
      登記，是被上訴人須給付租金等語。然臺北縣八里鄉公所
      受理單獨申請租約變更、續約登記通知書之內容與本事件
      無涉（本審卷第58頁）；至持確定判決向臺北縣五股鄉公
      所申請租約續訂、變更登記一節，被上訴人辯稱兩造本即
      有三七五租約，五股鄉公所通知辦理續租等語。查被上訴
      人之祖父林國生前就系爭土地與李長成簽訂耕地三七五租
      約，已如前述，為保護佃農及舉證上便利，耕地三七五減
      租條例第6條第1項規定租約之訂立、變更、終止或換訂，
      應由出租人會同承租人申請登記，被上訴人乃循例向臺北
      縣五股鄉公所申請租約續訂、變更登記，但兩造就系爭土
      地如何分配使用、租金繳納既於系爭調解協定書另為約定
      ，自應依調解協定書之約定，惟關於臺北縣五股鄉公所三
      七五租約之登記，則係另一問題，上訴人以之主張系爭調
      解協定書簽訂後，被上訴人仍須繳納租金等語，自無可取
      。
八、被上訴人依上開72年5月25日簽訂調解協定書，是否有占有
    系爭土地之正當權源？
    被上訴人現占用系爭土地之面積合計680平方公尺，系爭土
    地其餘部分則均由上訴人與李賢德等人占有使用之事實，為
    兩造所不爭執。系爭土地目前之使用狀態，核與系爭調解協
    定書之內容，被上訴人分配699平方公尺大致相符，足認於
    簽訂系爭調解協定書後，李長成、李欉即將系爭土地除調解
    協定書上所載應分配予被上訴人之680平方公尺外之土地收
    回。被上訴人抗辯：系爭土地上如附圖所示編號20-2B（面
    積13平方公尺），編號20-2C（面積12平方公尺）、20-2A（
    面積655平方公尺），合計680平方公尺之土地，為其分得部
    分，有正當占有權源，亦堪採取。
九、綜上，兩造間之租佃關係既於72年5月25日簽立系爭調解協
    定書時已合意消滅，則上訴人催告被上訴人給付租金，並為
    終止租約之意思表示，是否有據之爭點，即無庸再為審酌。
    兩造簽訂系爭調解協定書後，被上訴人即無再給付租金之義
    務，又有使用系爭土地如附圖所示編號20-2B（面積13平方
    公尺），編號20-2C（面積12平方公尺）、20-2A（面積655
    平方公尺），合計680平方公尺土地之正當權源，上訴人主
    張兩造已無耕地租賃關係存在，被上訴人應返還系爭土地等
    語，即屬無據。從而，上訴人依民法第821條、第767條之規
    定請求被上訴人應將系爭土地上如附圖所示編號20-2B、
    20-2C 部分之木屋拆除，並應將系爭土地如附圖所示編號
    20-2A、20-2B、20-2C部分之土地返還上訴人，及共有人李
    宴仁、李鎮源、李富吉、李賢德、李賢明，為無理由，不應
    准許。原審為上訴人敗訴之判決，及駁回其假執行之聲請，
    並無不合。上訴意旨指摘原判決不當，求予廢棄改判，為無
    理由，應予駁回。
十、本件事實已臻明確，兩造其餘攻擊或防禦之方法，經核於判
    決結果無何影響，爰不一一論述，附此敘明。
十一、據上論結，本件上訴為無理由，依民事訴訟法第449條第1
    項、第78條，判決如主文。
中    華    民    國    98    年    12    月    8     日
                    民事第三庭
                        審判長法  官 林敬修
                              法  官 張靜女
                              法  官 吳青蓉
正本係照原本作成。
如不服本判決，應於收受送達後20日內向本院提出上訴書狀，其
未表明上訴理由者，應於提出上訴後20日內向本院補提理由書狀
（均須按他造當事人之人數附繕本）上訴時應提出委任律師或具
有律師資格之人之委任狀；委任有律師資格者，另應附具律師資
格證書及釋明委任人與受任人有民事訴訟法第466條之1第1項但
書或第2項（詳附註）所定關係之釋明文書影本。
中    華    民    國    98    年    12    月    9     日
                              書記官 吳碧玲
附註：
民事訴訟法第466條之1（第1項、第2項）：
對於第二審判決上訴，上訴人應委任律師為訴訟代理人。但上訴
人或其他法定代理人具有律師資格者，不在此限。
上訴人之配偶、三親等內之血親、二親等內之姻親，或上訴人為
法人、中央或地方機關時，其所屬專任人員具有律師資格並經法
院認為適當者，亦得為第三審訴訟代理人。

司法院資訊處製作；財團法人民間司法改革基金會備份。
